【裁判字號】    97,易,1102
【裁判日期】    981228
【裁判案由】    偽造文書
【裁判全文】
臺灣臺北地方法院刑事判決              97年度易字第1102號
公  訴  人  臺灣臺北地方法院檢察署檢察官
被      告  甲○○
選任辯護人  林發立律師
            李姵吟律師
            汪家倩律師
被      告  丙○○
            乙○○
上二人共同
選任辯護人  周燦雄律師
            蔡炳楠律師
上列被告因偽造文書案件，經檢察官提起公訴（97年度偵字第54
67號），本院判決如下：
    主      文
甲○○、丙○○、乙○○均無罪。
    理      由
一、公訴意旨略以：被告甲○○係臺北市○○區○○路4段300巷
    20弄9號1樓大誠工程顧問有限公司（下稱大誠顧問公司）負
    責人，為從事地質測量業務之人，而被告丙○○係臺北市內
    湖區○○○○段160號10樓福清營造股份有限公司（下稱福清
    營造公司）董事長，並具有土木技師之資格，被告乙○○則
    係福清營造公司工地主任。福清營造公司於民國95年4月間
    ，承攬臺北市○○區○○路90巷90號與11-1號間之土地的集
    合住宅新建工程（下稱系爭工程），疑因基地基礎施工擾動
    ，造成緊鄰系爭工程之房屋所有人戊○○、丁○○之臺北市
    ○○區○○路100巷12號1樓住處，及同路名100巷12之1號住
    處，發生房屋牆面、地面裂縫及傾向系爭工程之基地等情形
    ，戊○○等遂依臺北市建築施工損鄰事件爭議處理規則，於
    同年6月29日在上開兩住處辦理現場會勘，期間，丙○○表
    明將請公正單位鑑定供作理賠之依據。同年8月31日起，丙○○委託甲○○辦理臺北市○○路100巷12號及12之1號透地
    雷達掃描工作報告。詎甲○○、丙○○、乙○○均明知此兩
    處之地質現況測量結果，係為釐清損鄰事件之責任歸屬，及
    福清營造公司賠償責任之依據，而該報告除顯示有疏鬆區外
    尚有明顯孔洞，竟共同基於行使業務上登載不實文書之犯意
    聯絡，由甲○○在透地雷達掃描影像圖中所顯現之地質有孔
    洞部分，以深色色筆塗劃之方式，隱匿臺北市○○路100巷
    12號、12之1號地下室各有孔洞及較大孔洞之存在，並據以
    登載於業務上所製作之文書即透地雷達掃描工作報告（含透
    地雷達掃描影像圖、判釋圖，及探測結果），再交丙○○簽
    名確認，乙○○復於同年10月間，將該工作報告交與戊○○
    等並稱：該地質並無明顯孔洞存在一情，藉以卸責而行使之
    ，足以生損害於戊○○及丁○○。嗣戊○○等向大誠公司索
    取上揭影像圖原件，發現該原件有多處以色筆修改，始驚覺
    有異，遂另指定中國科技大學鑑定（費用由福清營造公司支
    付），而該鑑定報告顯示該受測基地有多處孔洞與較大孔洞
    存在，且與甲○○製作之工作報告探測結果歧異甚鉅，始悉
    上情，因認被告甲○○、丙○○、乙○○共同涉犯刑法第21
    6條、第215條之行使業務上登載不實文書罪嫌等語。
二、按犯罪事實應依證據認定之，無證據不得認定犯罪事實；不
    能證明被告犯罪者，應諭知無罪之判決，刑事訴訟法第154
    條第2項、第301條第1項定有明文。而認定犯罪事實所憑之
    證據，雖不以直接證據為限，間接證據亦包括在內；然而無
    論直接或間接證據，其為訴訟上之證明，須於通常一般之人
    均不致有所懷疑，而得確信其為真實之程度者，始得據為有
    罪之認定，倘其證明尚未達到此一程度，而有合理之懷疑存
    在時，即應為有利於被告之認定，更不必有何有利之證據，
    有最高法院30年上字第816號、76年台上字第4986號判例可
    資參照。又刑事訴訟法第161條第1項規定，檢察官就被告犯
    罪事實，應負舉證責任，並指出證明之方法。因此，檢察官
    對於起訴之犯罪事實，應負提出證據及說服之實質舉證責任
    。倘其所提出之證據，不足為被告有罪之積極證明，或其指
    出證明之方法，無從說服法院以形成被告有罪之心證，基於
    無罪推定之原則，自應為被告無罪判決之諭知，同院92年台
    上字第128號判例亦足供參考。
三、公訴人認被告涉有前開行使業務上登載不實文書罪嫌，無非
    係以：「(一)上揭罪嫌，業經告訴人丁○○、戊○○指訴在卷
    ，核與被告甲○○之部分供述情形（見96年度他字第7925號
    卷第89頁、第90頁）、被告乙○○之部分供述情形（見同卷
    第114頁）相符，並有臺北市中山地政事務所建物（臺北市
    ○○區○○路100巷12號、12之1號）所有權狀影本各1張、
    臺北市中山地政事務所土地（臺北市○○區○○段三小段第
    568地號、第569地號）所有權狀影本各1張、系爭工程告示
    牌之相片1張、工地災害陳情狀影本1份、93建字第455號建
    照工程施工損鄰會勘記錄影本1張、大誠工程顧問公司95年9
    月臺北市○○路100巷12號及12之1號透地雷達掃描工作報告
    1份、中國科技大學96年1月福清營造公司臺北市○○路100
    巷12號、12之1號鄰房建物損害及安全修復鑑定鑑定報告書
    影本1份、福清營造公司及大誠工程顧問公司基本資料各1張
    、法務部調查局97年1月14日調科貳字第09700006680號鑑定
    書暨鑑定分析表共1份在卷可憑。(二)被告丙○○係福清營造
    公司董事長，並具有土木技師之資格，而被告乙○○係福清
    營造公司工地主任，業經告訴人指訴明確，並有丙○○、乙○○名片影本各1張附卷（見刑事告訴補充理由狀之告訴17
    、18）足佐。又被告乙○○於偵查中供述：伊係依大誠工程
    顧問公司透地雷達掃描工作報告第5頁（即探測結果）所載
    ，才判定系爭工程不需灌漿等語（見96年度他字第7925號卷
    第114頁），惟該報告之探測結果，並未載明『是否需要灌
    漿』，此有該報告附卷（見同卷第21頁）足佐，則被告乙○○定就該報告有所了解，並具有『依該報告所載而判定系爭
    工程是否需要灌漿』之專業能力。另系爭工程既因損鄰事件
    而生糾紛（如上所述），被告丙○○又在透地雷達掃描報告
    中簽名（見同卷第16頁），則被告丙○○既係福清營造公司
    董事，本身又具土木技師之資格，已具有『依該報告所載而
    判定系爭工程是否需要灌漿』之專業能力，且系爭工程又有
    糾紛，從而，被告丙○○應已對該報告有所了解，才於其中
    簽名。故被告丙○○、乙○○既已就該報告有所了解，並具
    有『依該報告所載而判定系爭工程是否需要灌漿』之專業能
    力，二人定能發現該報告之透地雷達掃描影像圖，有用深色
    色筆塗劃之處。(三)大誠工程顧問公司所製作之透地雷達掃描
    報告，攸關福清營造公司與告訴人戊○○、丁○○有關系爭
    工程損鄰事件之賠償責任，亦係李景亮技師或其他專業人士
    判斷「系爭工程是否需要灌漿」之依據之事實，業經告訴人
    戊○○、丁○○指訴在卷，核與被告甲○○之部分供述情形
    （見96年度他字第7925號卷第90頁）、證人李景亮技師之部
    分證述情形（見同卷第112頁）相符。又被告甲○○在透地
    雷達掃描影像圖中，用深色色筆加以塗劃之事實，業經被告
    甲○○供述明確（見同卷第89頁），而被告甲○○係受託辦
    理透地雷達掃描工作之人，與告訴人戊○○、丁○○應不具
    有利害關係，倘無『其他因素』介入，當不致私自「在透地
    雷達掃描影像圖中，用深色色筆加以塗劃」之行為。佐以，
    被告丙○○、乙○○均否認彼等知悉該透地雷達掃描影像圖
    中，有用深色色筆加以塗劃，而此情又與事實不符（詳如上
    述），則被告甲○○倘非受被告丙○○、乙○○或其中一人
    指示，應不致擅以此業務上登載不實文書之方式，製作透地
    雷達掃描工作報告，而被告丙○○、乙○○間或與被告甲○○間倘未有犯意聯絡及行為分擔，應無就『自己知悉透地雷
    達掃描影像圖，已用色筆加以塗劃』一事，為虛偽供述之理
    。從而，被告三人應具有犯意聯絡與行為分行擔之共同正犯
    關係。(四)被告甲○○辯稱：伊因申請人為營造廠，並非專業
    人員（如技師或工會），才用色筆來加強需要灌漿之部分云
    云，及被告丙○○辯稱：伊不知道透地雷達掃描影像圖有塗
    改之處云云，以及被告甲○○辯稱：伊未介入本件云云。然
    查，被告丙○○具有土木技師之資格，並在上揭透地雷達報
    告中簽名，與被告乙○○均具有判定此報告之專業能力，均
    詳如上述，則被告甲○○所辯顯與事實不符。又被告丙○○
    知悉該透地雷達掃描影像圖有用深色色筆塗劃之處，及被告
    甲○○與被告丙○○及甲○○或其中一人有犯意聯絡與行為
    分擔之關係，皆如上所述，則被告丙○○、甲○○所辯均與
    事實有違。故被告三人所辯不足採信。(五)被告乙○○於偵查
    中雖供述：伊曾因該報告遭鄰房質疑而函請大誠工程顧問公
    司提出說明一情，並提出該函文影本1張為證（見96年度他
    字第7925號卷第114頁）。然被告乙○○既與被告丙○○及
    甲○○或其中一人有犯意聯絡與行為分擔之關係，詳上所述
    ，則被告乙○○此部分之供述，縱使屬實，仍無礙本件罪嫌
    之認定。(六)綜上，被告三人罪嫌均堪認定。」云云（以上為
    起訴書證據並所犯法條欄之記載），為其論據。
四、訊據被告甲○○、丙○○、乙○○均堅決否認有何行使業務
    登載不實文書犯行。(一)被告甲○○辯稱：伊係大誠工程顧問
    公司負責人，受福清營造公司委託探查系爭二房屋地層是否
    有淘空情形，以作為其判斷是否灌漿鞏固地層之依據，此情
    已於大誠顧問工程公司「臺北市○○路100巷12號及12-1號
    透地雷達掃描工作報告」（以下簡稱「大誠工作報告」）之
    「前言」載明，並非作為鄰房損害鑑定之用，而係供福清營
    造公司判斷「疏鬆區」可能存在之用，遂指派所屬工程師利
    用SIR SYSTEMII型透地雷達查探測區，完成「透地雷達掃描
    影像圖」等現場資料後，經由電腦及肉眼閱讀，依據經驗及
    業界判讀方法，判斷需灌漿鞏固地層之「疏鬆區」可能存在
    ，供福清營造公司參考，並作成大誠工作報告，甲○○固曾
    於該報告中圖2.4原始資料上以色筆塗劃，惟此舉係原始資
    料處理之方式，並非刻意隱匿地層下之孔洞，反而係藉由消
    去明顯非孔洞或疏鬆區之訊號，俾強調孔洞或疏鬆區之存在
    及其位置，此類原始資料處理方式為判讀透地雷達影像圖之
    正當、必要過程，專業上稱為「背景移除」、「背景濾波」
    或「水平濾波」，被告甲○○於判讀時係依據經驗，仰賴人
    工審視、判斷，確定非孔洞或疏鬆區後，以色筆塗劃去除不
    必要之部分，以為資料之處理，並無所謂變造情事，且被告
    製作之大誠工作報告，與嗣後告訴人指定中國科技大學於96
    年1月作成之「臺北市○○路100巷12號、12-1號鄰房建物損
    害及安全修復鑑定鑑定報告書」（以下簡稱「中科大鑑定報
    告」），二者所研判之孔洞位置大致相符，甚而大誠工作報
    告所標示之孔洞及疏鬆區均較中科大鑑定報告為多，且調查
    局認定甲○○色筆塗劃部分，均非中科大鑑定報告認為孔洞
    或疏鬆區之處，縱大誠工作報告與中科大鑑定報告二者略有
    小異，亦係必然合理誤差，蓋大誠工作報告使用之透地雷達
    係配天線罩頻率規格300MHz，而中科大鑑定報告則係配合天
    線罩頻率規格250MHz及500MHz，本有不同，又相對應測線是
    否位置相同亦難以得知，以上均為足以導致探測結果歧異之
    可能因素，若未經實地逐一挖開研判，何以見得中科大鑑定
    報告為真確而大誠工作報告係不正確？是被告甲○○依據經
    驗，處理性質上為原始資料之圖2.4原始資料，作成大誠工
    作報告，客觀上尚且與中科大鑑定報告大致相符，如何憑空
    認定被告「明知」為不實之事項而登載於業務上作成之文書
    ，公訴人以推論方式認被告甲○○係受被告丙○○、乙○○
    或其中一人指示，並非事實等語。(二)被告丙○○、乙○○則
    辯稱：本件大誠工作報告所附影像圖遭塗劃之處，依共同被
    告甲○○所述，有其專業上之意義，並非偽造或變造之行為
    ，且丙○○、乙○○收受來自大誠顧問公司所製作之透地雷
    達掃描報告，所附之影像圖係屬複印本，並非原本，看不出
    有塗劃情事，更不知有塗劃之行為，被告丙○○之所以在報
    告上簽字，係應告訴人要求而為，意在確認，不能因此認定
    有何協同之行為，而告訴人之所以發現影像圖有塗劃情事，
    乃其另向大誠顧問公司調閱影像原圖比對發現，被告等對此
    亦感不解，乃在告訴人反應之後，發函予大誠顧問公司要求
    說明，該公司亦函覆澄清，可證被告丙○○、乙○○既無變
    造偽造行為，亦無此犯意，被告在告訴人就此工作報告提出
    質疑後，亦同意由告訴人另行指定中國科技大學進行鑑定（
    仍由福清營造公司付費），故系爭大誠顧問公司工作報告根
    本未被利用作為權利義務之主張，當然無所謂行使之問題等
    語。
五、經查：
  (一)被告甲○○係臺北市○○區○○路4段300巷20弄9號1樓大誠
    顧問公司負責人，被告丙○○係臺北市內湖區○○○○段160
    號10樓福清營造公司董事長，被告乙○○則係福清營造公司
    工地主任，福清營造公司於95年4月間，承攬臺北市○○區
    ○○路90巷11號（起訴書誤為90巷90號與11-1號間）之集合
    住宅新建工程（建造執照號碼：93建字第0455號），惟疑因
    施工造成相鄰之臺北市○○區○○路100巷12號1樓（登記所
    有人為告訴人丁○○，並與配偶即告訴人戊○○共同居住）
    、12號2樓（所有人為劉秀卿）、12之1號1樓（所有人為李
    國宗）、12之1號2樓（所有人為莊正星）等房屋牆面與地面
    受損，為確定地盤受損情形，福清營造公司乃委由被告甲○○之大誠顧問公司進行臺北市○○區○○路100巷12號及12-
    1號之透地雷達掃描工作，大誠顧問公司乃於95年9月間完成
    透地雷達掃描工作報告（即大誠工作報告）等情，業據告訴
    人丁○○、戊○○陳明在卷，並有臺北市○○區○○路100
    巷12號、12號地下1樓建物所有權狀、臺北市○○區○○段3
    小段568、569地號土地所有權狀、工地現場告示照片、工地
    災害陳情狀、95年6月29日93建字第455號建照工程施工損鄰
    會勘紀錄、大誠工程顧問有限公司「臺北市○○路100巷12
    號及12-1號透地雷達掃描工作報告」、福清營造公司、大誠
    顧問公司基本查詢資料在卷可稽（見96年度他字第7925號卷
    第7至27頁、第92至93頁）。而告訴人向大誠顧問公司取得
    上開「大誠工作報告」所附圖2.4「透地雷達波掃描影像圖
    」原件後，認有以色筆塗劃痕跡，乃向福清營造公司反應，
    福清營造公司遂委請中國科技大學辦理前開建物損害及修復
    鑑定等事宜，中國科技大學乃於96年1月作成「福清營造股
    份有限公司臺北市○○路100巷12號、12-1號鄰房建物損害
    及安全修復鑑定鑑定報告書」等事實，亦有該鑑定報告書附
    卷可按（見96年度他字第7925號卷第29至63頁、本院卷(二)第
    1至96頁）。被告甲○○、丙○○、乙○○三人對於上開各
    情，亦不否認，足堪認定為事實。
  (二)檢察官於偵查中將告訴人提出之「大誠工作報告」所附圖2.
    4「透地雷達波掃描影像圖」原本送請法務部調查局鑑定，
    認將待鑑之編號A、B、C、D、E、F、G、H、I透地雷達波掃
    瞄影像圖原本9紙予以檢視，並與無爭議而供比對用之編號A
    、C、H、I影像圖原本4紙比對後，發現編號A、D、E、F 、G
    、H、I等7紙影像圖上部分位置有遭色筆塗劃之痕跡，至於
    編號B、C等2紙影像圖則未發現有異常痕跡，此有卷附法務
    部調查局97年1月14日調科貳字第09700006680號鑑定書及鑑
    定分析表可證（見他字卷第98至107頁）；被告甲○○對於
    曾在「大誠工作報告」所附圖2.4「透地雷達波掃描影像圖
    」原本上以色筆加以塗劃，並於「大誠工作報告」第2章「2
    .3探測結果」判斷表示：「各測線透地雷達（波）掃描影像
    圖經判釋繪製得圖2.3及圖2.4之疏鬆區分佈圖，由圖2.3及
    圖2.4之掃描影像及判釋圖知，於掃描範圍附近局部有疏鬆
    區存在，分佈如圖2.5所示，其深度大約在2公尺內，而無明
    顯之孔洞存在」等語一節，亦坦認在卷（本院卷(三)第185頁
    反面至第186頁）。
  (三)公訴人雖指被告甲○○作成之「大誠公司工作報告」係受福
    清營造公司委託，以瞭解所處地層有否淘空情形，且係由李
    景亮土木技師引介，故該工作報告實係解決福清營造公司與
    告訴人雙方鄰損爭議事項之鑑定行為，具有鑑定之性質云云
    。然查，本件福清營造公司因施工造成告訴人等人鄰房損害
    事件，福清營造公司與受災戶代表即告訴人戊○○協商結果
    ，福清營造公司表示願意儘快修復，然為確定地盤受損情形
    ，乃依公正第三人李景亮土木技師之建議，由福清營造公司
    付費委請大誠顧問公司進行該「透地雷達掃描」工作，此經
    告訴人於其告訴狀中自承在卷（見他字卷第3頁），觀諸「
    大誠工作報告」之第1章前言亦載明「福清營造為瞭解臺北
    市○○路100巷12號及12-1號地層有否淘空情形，乃委由大
    誠工程顧問有限公司從事透地雷達波掃描（GPR）工作」，
    及第2章記載透地雷達波探測之原理、儀器介紹、透地雷達
    探測掃描結果及判釋等僅與透地雷達掃描探測相關事項，並
    後附判釋圖示，即可明瞭「大誠工作報告」之作成，僅在於
    以透地雷達探測儀進行透地雷達波之掃描探測、判釋工作，
    以確認地層或地盤有無淘空受損情形，俾作為福清營造公司
    修復鄰房損害之參考依據甚明。公訴意旨遽指「大誠工作報
    告」具有「鑑定」之性質云云，實屬速斷。況若係擔任鑑定
    機關或鑑定人，受託擔任鑑定之工作，通常均會於報告中標
    明鑑定人姓名與資格、申請（委任）鑑定單位、鑑定要旨、
    鑑定依據、鑑定經過、鑑定結果，並以「鑑定報告」之名為
    之，以示慎重並昭公信。此觀「中科大鑑定報告」及本院審
    理期間委託臺北市結構工程工業技師公會作成之「『臺北市
    ○○路100巷12號及12之1號透地雷達掃描工作報告掃描影像
    圖及相關資料處理等疑義』之評估鑑定報告書」，均具備前
    述之鑑定報告外觀、名稱、形式與內容，自足明瞭；然被告
    甲○○之大誠顧問公司所作成之工作報告，其首頁已載明係
    「透地雷達掃描工作報告」，內容亦僅有對於透地雷達探測
    掃描之說明與判釋結果，形式上甚為簡略，亦未標明任何受
    託鑑定意旨，堪認僅為單純透地雷達掃描結果之工作報告。
    被告甲○○辯稱該工作報告僅為探查地層是否遭淘空、有無
    疏鬆區存在，以作為福清營造公司判斷是否灌漿鞏固地層之
    依據，並非作為鄰房損害鑑定之用等語，自屬可信。
  (四)查中國科技大學委託中華技術學院防災技術研究暨服務中心
    完成之掃描圖形成果報告（即「中科大鑑定報告」附件八）
    ，其「表4.1測線孔洞情況綜整表」固載稱：測線A、B、C、
    D 、E、I、J均有小孔洞、孔洞或較大孔洞存在等語（見他
    字卷第49頁），「中科大鑑定報告」之鑑定結果亦據此記載
    「經委託中華技術學院，以透地雷達檢測鑑定標的物地層是
    否有孔洞或疏鬆等情形，各測線透地雷達掃描圖如附件八所
    示，於掃描圖中增建物掃描範圍顯示有局部孔洞及小孔洞」
    （見本院卷(二)第8頁），而與被告甲○○作成之「大誠工作
    報告」記載：「...由圖2.3及圖2.4之掃描影像及判釋圖知
    ，於掃描範圍附近局部有疏鬆區存在，分佈如圖2.5所示，
    其深度大約在2公尺內，而無明顯之孔洞存在」等語，有所
    出入歧異。然被告甲○○於透地雷達波掃描影像圖原件上以
    色筆塗劃，進而於其工作報告登載前揭結論，是否足認其具
    有業務登載不實之犯罪行為？
  1.按透地雷達探測儀器，係使用透地雷達波之原理，藉電磁波
    天線罩向地下或結構體發射出電磁波束，經地層或結構體傳
    遞，將遭遇物體或層面處所反射之資料傳回，接收後獲致透
    地雷達波掃描影像圖，據以計算出目標體之深度並判釋其材
    質，此分經「大誠工作報告」及「中科大鑑定報告」之附件
    八「中華技術學院防災技術研究暨服務中心『臺北市○○路
    100巷12號及12-1號附屬構造物地層密度變化透地雷達檢測
    作業掃描圖形成果報告』」敘述在案（見他字卷第20頁、第
    37至46頁）。依上開二份報告之說明，可知以透地雷達波所
    得到之訊號資料，須經一定程度之資料處理流程，為求資料
    合理清晰，尚包含訊號放大、疊加、濾波、移位等資料處理
    方法，之後尚須經過資料解釋過程，由專業之解釋者依據其
    透地雷達工程經驗進行判釋，依被告甲○○提出之相關透地
    雷達掃描探測工程文獻（被證1至被證3，見本院卷(一)），亦
    足徵被告甲○○所指之「背景移除」、「背景濾波」、「水
    平濾波」等原始資料處理流程，應屬透地雷達掃描工作中必
    須之過程。
  2.經本院就透地雷達掃描圖中雜訊濾除之情況、不同天線頻率
    及不同透地雷達掃描儀掃描結果之比對、透地雷達影像之判
    釋原則、大誠公司工程報告原始透地雷達影像圖以色筆塗劃
    為背景濾除之資料處理位置與中科大鑑定報告所認定孔洞位
    置與疏鬆區之比對、大誠工程報告與中科大鑑定報告探測所
    得疏鬆區不良地層範圍之比對等事項，囑託臺北市結構工程
    工業技師公會加以評估鑑定，其鑑定意見大抵認為：
    (1)應用透地雷達掃描時，不同天線頻率有不同應用的領域與
      所能解析尺度範圍，應用透地雷達不同天線頻率對相同待
      測物進行掃描檢測，二者掃描檢測結果剖面圖之主要差異
      在於解析度的不同，惟採用兩種不同頻率之透地雷達檢測
      時，若待測物（孔洞或疏鬆區）的尺寸在其適當目標尺度
      內，其掃描結果應相近，否則將產生較大差異。此由中科
      大分別以250M Hz及500M Hz對標的物進行掃描，其中所掃
      瞄E、F、G、H、I 等5測線之結果，以250MHz天線頻率僅I
      測線經判釋有1處為孔洞或地下構造物，而於500MHz掃描
      結果則有3處，且I測線經判釋為無疏鬆區或孔洞，其差異
      甚大，即可獲得證明；另應用不同廠牌之透地雷達掃描儀
      對相同待測物進行掃描檢測時，由於各廠牌之儀器設備組
      成及內建軟體分析程式不同，掃描之精度及誤差亦不同，
      其掃描結果將會有部分差異性。
    (2)關於透地雷達影像學理之判釋原則，大多依不同掃描儀掃
      描結果剖面影像圖上所顯現的倒V字形、O字形、尖銳倒V
      字形、條紋圖像等形狀及顏色差異來判釋待測物之位置，
      在經驗上之判釋原則，則以掃描結果剖面影像圖中，圖像
      與訊號上之特徵，以及實際現場施工、地層、結構體現況
      狀態進行比較分析，再根據實務判釋經驗，研判待測物位
      置。
    (3)大誠工作報告與中科大鑑定報告二掃描單位之掃描結果具
      有基本上之差異，即掃描圖A、B、C、D、E、F、G圖之孔
      洞或疏鬆區位置及深度不盡相同，H、I圖之差異性則更大
      ，即H 圖大誠公司有一疏鬆區，中科大無，I圖中科大有
      一孔洞或地下構造物，大誠公司則無，再者，大誠公司工
      作報告中A～I測線經判釋為屬孔洞或疏鬆區者約共13處，
      中科大鑑定報告書掃描判釋為屬孔洞或疏鬆區者約共8處
      。二單位掃描結果不同，其原因研判約有下列四項：二
      掃描單位之判釋準則有其差異性，研判大誠公司係依顏色
      改變、色調差異、亮點（或亮區）與個人實務經驗作為依
      據，中科大則以不同濾波方法進行判識。所使用之儀器
      廠牌不同，大誠公司係使用美國GSSI公司SIR SystemII型
      ，中科大使用瑞典MALA公司RAMAC型。所採用天線頻率
      不同，大誠公司係使用300MH z，中科大則分別使用250MH
      z及500MHz進行掃描。二掃描單位先後掃描之測線位置
      ，未必精確相同所致；其原因係先掃描單位未於現場採用
      可保留一段時間之打設墨線定位方式，將測線明確標示於
      地上。
    (4)鑑定標的物即大誠工作報告原始透地雷達掃描影像圖以色
      筆塗劃為背景濾除之資料處理位置，大抵尚無位於中科大
      鑑定報告書所認為孔洞與疏鬆位置上之情形。據此研判，
      大誠公司鑑定標的物原始透地雷達掃描影像圖判釋結果，
      以相對比較角度言，尚無濾除圖上原顯現之疏鬆區或孔洞
      之情形，如中科大鑑定報告書透地雷達掃描成果報告屬可
      接受者，則大誠公司透地雷達掃描工作報告亦屬可接受，
      以相對比較角度而言，大誠公司報告原始透地雷達掃描影
      像圖判釋結果，尚屬相對正常性之報告。
    以上各情，有臺北市結構工程工業技師公會98年10月21日（
    98）北結師雄（十）字第0980911號函檢附之鑑定報告書（
    98年10月20日（98）北結師鑑字第2142號）在卷可考（函文
    見本院卷(三)第100頁，鑑定報告書外放）。
  3.依臺北市結構工程工業技師公會前開鑑定報告，可知使用不
    同廠牌及不同天線頻率之透地雷達儀進行掃描，因其天線頻
    率範圍不同，各廠牌之儀器設備組成及內建軟體分析程式不
    同、精度及誤差亦不同，另對於透地雷達掃描原始資料之判
    釋方式亦有所差異，且前後二次探測試是否均在同一位置之
    測線亦有不明，則最終認定之掃描結果，當然有其部分差異
    性存在。是大誠工作報告與中科大鑑定報告，其進行透地雷
    達掃描探測時，既係使用不同廠牌儀器及不同天線頻率，且
    係使用不同之判釋方法，其先後探測時亦可能並非完全在相
    同之測線位置基準，則其得出之結果，當然可能有所差異出
    入。依證人李景亮技師於偵訊時證稱：「（問：大誠公司工
    作報告所作之疏鬆區分佈圖，與你所作之鑑定報告【按透地
    雷達掃描工作部分，實應為中科大委託中華技術學院防災技
    術研究暨服務中心進行】有無不同？）第一，要看透地雷達
    所走的位置，走的位置相同才能比較。第二，使用儀器精密
    度和設備是否相同，顯現結果才有辦法作確認」等語（見他
    字卷第112頁），更可證明透地雷達掃描工作報告之結果，
    深受探測位置、儀器、天線頻率等重要因素之影響，且前揭
    臺北市結構工程工業技師公會鑑定意見更認為學理及實務上
    對於透地雷達掃描原始資料之判釋，有不同之標準及方式，
    「背景濾除」更為判釋資料之重要方法之一，自難以被告甲○○之判釋結果與其他單位之判釋結果略有不同，即指其判
    釋意見有何不實，況以比較角度而言，大誠工作報告較之於
    中科大鑑定報告，亦屬相對正常性之報告，更無故意濾除圖
    上原顯現之疏鬆區或孔洞之情形。公訴人憑告訴人之指訴，
    徒以大誠公司工作報告與中科大鑑定報告關於疏鬆區、孔洞
    之認定數量及結果不同，即指被告甲○○之透地雷達掃描工
    作報告不實云云，並無依據。
  4.雖臺北市結構工程工業技師公會鑑定報告認為「大誠公司..
    . 所採用之背景濾除方式經評估研判，並未有一致性之原則
    ，即同樣屬白、黃、紅色可能疏鬆區部分，有加以濾除者，
    亦有加以保留部分...而非全部進行背景濾除，故綜合研判
    本部分係依其個人實務經驗，所作之處理方式」、「...以
    色筆塗劃進行背景濾除，應非屬必要之動作...故以一般檢
    測較少採用色筆塗劃之背景濾除方式處理之情況研判，大誠
    公司鑑定標的物原始透地雷達掃描影像圖判釋結果之正常性
    ，尚無法直接明確評估」等語，然依該鑑定報告關於大誠工
    作報告與中科大鑑定報告相互比對之意見，可知被告甲○○
    於大誠公司原始透地雷達掃描影像圖以色筆塗劃為背景濾除
    之位置，大抵並無位於中科大鑑定報告書所認為孔洞與疏鬆
    位置上之情形，以比較之角度言，大誠工作報告亦尚無濾除
    圖上原顯現之疏鬆區或孔洞之事實。是縱被告甲○○以色筆
    塗劃之背景濾除方式較為罕見，其因個人習慣或經驗關係而
    欠缺一致性之原則，或該以色筆塗劃之背景濾除方式欠缺其
    必要性，然其工作報告中A～I測線經判釋為屬孔洞或疏鬆區
    者約共13處，顯較中科大鑑定報告書掃描判釋為屬孔洞或疏
    鬆區者約共8處者為多，其濾除之位置更幾乎未在中科大鑑
    定報告書所認孔洞及疏鬆區之存在位置，足見被告甲○○並
    無以該色筆塗劃之方式，故為欺罔、隱匿或不實之資料判釋
    行為。至於臺北市結構工程工業技師公會雖僅就中科大工作
    報告之「相對正常性」表示意見，而未論述其「事實上」之
    「正確性」為何，然依該鑑定報告書「由於各種不同廠牌之
    透地雷達掃描儀，因均有其各自既有之精度範圍及誤差，故
    其掃描所得成果研判均屬大致上之結果，故如屬重大工程或
    掃描出大範圍疏鬆區或孔洞，施工上則需再確認之評估，如
    非屬重大工程、大範圍疏鬆區或孔洞，或工程上無需進行後
    續開挖工程，自不需進行再確認之評估」（見該鑑定報告書
    第6頁(三)、2.、(1)）之敘述，足見不同廠牌之儀器因均有其
    精度範圍及誤差，故所得之結果均為大致之結果。本件被告
    大誠顧問公司當初進行雷達掃描探測時之原始測線位置、探
    測範圍何在，已無從得知，更不可能以開挖地層之方式，確
    認孔洞或疏鬆區是否存在及其位置，公訴人又未提出足資證
    明被告甲○○確有故意隱匿、掩飾地層孔洞、疏鬆區存在，
    而將該不實事項登載於其工作報告之其他證據，則以大誠工
    作報告相較於中科大鑑定報告為「相對正常」及「如中科大
    鑑定報告書透地雷達掃描成果報告屬可接受者，則大誠公司
    透地雷達掃描工作報告亦屬可接受」之鑑定結果，自難遽予
    推論被告甲○○有何業務登載不實之行為可言。
六、依前開各節，被告甲○○僅受福清營造公司委託，以透地雷
    達掃描方式探查地層是否遭淘空、有無疏鬆區存在，以作為
    福清營造公司判斷是否應灌漿鞏固地層之依據，斯時福清營
    造公司早已有意處理鄰房損害事宜，與告訴人方面並無重大
    歧見，被告甲○○之探測工作報告既非作為鄰房損害鑑定之
    用，已難想像其有何故意隱匿孔洞及疏鬆區存在之犯罪動機
    。而被告甲○○以色筆塗劃透地雷達掃描影像原圖之背景濾
    除方式，雖非一般常見，於本件亦欠缺其一致性，惟仍不失
    為一種資料判釋之方式，且其判釋結果相較於中科大鑑定報
    告之判釋分析結果，並無何等故意隱匿孔洞及疏鬆區存在及
    其位置之情形，自難認有何業務登載不實之行為。至於被告
    丙○○、甲○○部分，檢察官未經詳查其二人是否具有應予
    提起公訴之犯罪嫌疑存在，反於起訴書通篇僅以「...則被
    告甲○○倘非受被告丙○○、乙○○或其中一人指示，應不
    致擅以此業務上登載不實文書之方式，製作透地雷達掃描工
    作報告，而被告丙○○、乙○○間或與被告甲○○間倘未有
    犯意聯絡及行為分擔，應無就『自己知悉透地雷達掃描影像
    圖，已用色筆加以塗劃』一事，為虛偽供述之理。從而，被
    告三人應具有犯意聯絡與行為分行擔之共同正犯關係」云云
    之主觀推論、臆測方式，指稱其二人與被告甲○○共同犯罪
    ，惟並未提出何等積極證據而為舉證，本已不足以使本院形
    成確信被告有罪之心證，況經本院調查審理結果，被告甲○○並無公訴意旨所指將不實事項登載於業務上所掌文書之犯
    罪，被告丙○○、乙○○自亦無與被告甲○○共同犯罪之可
    言。
七、綜上，本件依公訴人所提出之證據，尚不足以證明被告三人
    涉犯本件行使業務登載不實文書之犯罪；此外，復查無其他
    積極證據，足資證明被告等確有公訴意旨所指上開犯行。本
    件既不能證明被告犯罪，依法自應為被告等人無罪之諭知。
據上論斷，應依刑事訴訟法第301條第1項，判決如主文。
本案經檢察官葉惠燕到庭執行職務
中    華    民    國    98    年    12    月    28    日
                      刑事第七庭  法  官  林庚棟
以上正本證明與原本無異。
如不服本判決應於收受送達後10日內向本院提出上訴書狀，並應
敘述具體理由；其未敘述上訴理由者，應於上訴期間屆滿後20日
內向本院補提理由書（均須按他造當事人之人數附繕）「切勿逕
送上級法院」。
                                  書記官  張汝琪
中    華    民    國    98    年    12    月    28    日

司法院資訊處製作；財團法人民間司法改革基金會備份。
